【裁判字號】    95,上訴,1177
【裁判日期】    950731
【裁判案由】    殺人未遂
【裁判全文】
臺灣高等法院高雄分院刑事判決        95年度上訴字第1177號
上  訴  人  臺灣高雄地方法院檢察署檢察官
被      告  甲○○
指定辯護人  本院公設辯護人  李佩娟
上列上訴人因被告殺人未遂案件，不服臺灣高雄地方法院94年度
訴字第3992號中華民國95年5 月9 日第一審判決（起訴案號：臺
灣高雄地方法院檢察署94年度偵字第22495 號、24266 號），提
起上訴，本院判決如下：
    主  文
上訴駁回。
    事  實
一、公訴意旨略以：被告甲○○曾受僱於告訴人乙○○為船主兼
    船長之「昇福星號」漁船擔任輪機長，於民國90年11月間某
    日，因1,000 元之金錢糾紛，被告曾以酒瓶刺傷乙○○之臉
    部（未據告訴），雙方遂存有怨隙，嗣於94年10月2 日下午
    2 時15 分 許，被告喝酒後，駕駛機車行經高雄市前鎮區○
    ○○○路50號前港邊，見告訴人在「昇福星號」漁船上工作
    ，乃招手要告訴人下船，並以：「做船長有什麼了不起，晚
    上要叫人來砸船，讓你不能出港」等語挑釁，告訴人認為被
    告欺人太甚，遂下船與之理論，雙方一言不合，動手互毆，
    被告因喝酒體力不支，居下風，遂從其機車椅墊下置物箱內
    ，取出長約20餘公分之尖刀1 把，向告訴人揮舞，當時亦在
    場告訴人之妻薛金粉遂從中勸架，並欲將尖刀奪下，惟不敵
    被告，被告即趁機擺脫薛金粉糾纏，並基於殺人之犯意，持
    上開尖刀猛刺乙○○左頸部1 刀，造成20公分長、3 公分深
    之傷口，並導致小血管斷裂，大量流血，經在場目擊之計程
    車司機周勝德駕駛計程車將告訴人送醫急救，始倖免於死。
    認被告係觸犯刑法第271 條第2 項、第1 項之殺人未遂罪嫌
    。
二、本件公訴意旨認被告甲○○涉犯刑法第271 條第2 項、第 1
    項之殺人未遂罪嫌，係以證人乙○○、薛金粉、周勝德及林
    靖國等人之證述及診斷證明書為其主要論據。訊據被告固不
    否認於上揭時、地與告訴人乙○○發生爭執扭打之事實，惟
    否認有殺人犯意，辯稱：「當時是乙○○及其他船員共三人
    打我一人，我並沒有刀，也沒有從機車置物箱內取出刀子，
    也沒有持刀殺傷乙○○，我不知道乙○○是如何受傷的」等
    語。
三、按殺人與傷害之區別，應以有無殺意為斷，即行為人於下手
    時有無決意取被害人生命為準，至於被害人受傷處是否致命
    部位，及傷痕多寡、輕重為何等，僅得供審判者心證之參考
    ，究不能據為絕對之標準；行為人於行為當時，主觀上是否
    有殺人之故意，除應斟酌其使用之兇器種類、攻擊之部位、
    行為時之態度、表示外，尚應深入觀察行為人與被害人之關
    係、衝突之起因、行為當時所受之刺激、下手力量之輕重，
    被害人受傷之情形及行為人事後之態度等各項因素，綜合予
    以研析，殊不能僅以口頭之詞語，遽認其必有殺人之犯意（
    最高法院20年非字第104 號、78年台上字第5216號判例意旨
    參照）。
四、經查:
  (一)按被告以外之人（包括證人、鑑定人、告訴人、被害人及共
    同被告等）於審判外之陳述雖不符刑事訴訟法第159 條之 1
    至之4 等四條之規定，而經當事人於審判程序同意作為證據
    ，法院審酌該言詞陳述或書面陳述作成時之情況，認為適當
    者，亦得為證據；當事人、代理人或辯護人於法院調查證據
    時，知有刑事訴訟法第159 條第1 項不得為證據之情形，而
    未於言詞辯論終結前聲明異議者，視為有前項之同意，同法
    第159 條之5 定有明文。立法意旨在於傳聞證據未經當事人
    之反對詰問予以核實，原則上先予排除。惟若當事人已放棄
    反對詰問權，於審判程序中表明同意該等傳聞證據可作為證
    據；或於言詞辯論終結前未聲明異議，基於尊重當事人對傳
    聞證據之處分權，及證據資料愈豐富，愈有助於真實發見之
    理念，且強化言詞辯論主義，使訴訟程序得以順暢進行，上
    開傳聞證據亦均具有證據能力。本件證人乙○○、薛金粉、
    王玉柱及林靖國於偵查中所為之陳述、診斷證明書、現場照
    片、告訴人受傷情形照片等證據，當事人於原審行準備程序
    時，均明示同意作為證據，審酌前開證據作成時較無人情施
    壓或干擾，亦無不當取供之情形，認為以之作為本案之證據
    亦屬適當，診斷證明書、現場照片、告訴人受傷情形照片係
    紀錄被害人受傷之情狀及現場情狀，作為本案之證據資料，
    亦屬適當。均具有證據能力。
  (二)傳聞法則乃對於被告以外之人於審判外之言詞或書面陳述，
    亦即針對被告以外之人於審判外以言詞或書面所為之供述證
    據而為規範。沾染血跡之雨衣2 件及長褲1 件，係以物品之
    存在本身做為證明事實之證據；案卷附之診斷證明書及醫師
    專業人員診治被害人受傷情狀之結果，告訴人受傷情形照片
    及現場蒐證照片，乃以科學、機械之方式，對於所拍攝內容
    所為忠實且正確之記錄，上開沾染血跡之雨衣2 件及長褲 1
    件、診斷證明書、照片在性質上亦非供述證據，無刑事訴訟
    法第159 條第1 項規定之適用。
  (三)告訴人確遭被告持刀刺傷之事實，業據證人即告訴人乙○○
    於原審法院審理中結證稱：「當時我是在船上工作，被告騎
    機車到我船邊要我下船，待我上岸後，被告就說不讓我的船
    出港，我與被告發生拉扯，被告就從機車坐墊下的置物箱內
    拿出1 把刀，後來我的脖子左側就被刀子刺中，被告所持的
    尖刀長度約18公分」等語明確（見原審卷第102 、104 、10
    5 頁），核與證人即告訴人之妻薛金粉於原審法院審理中結
    證稱：「我先生在船上工作，打電話要我去載他，我在船下
    等我先生，此時被告就騎車過來，向我先生表示晚上要找人
    來砸船，我先生聽了很生氣就上岸，二人就開始爭執拉扯，
    後來被告從機車後座置物箱中拿出1 把刀子，我就要去搶那
    把刀，但因我體力不支無法阻擋，刀子就刺向我身後，而我
    先生就站在我身後，該把刀的刀刃約20公分」等語情節相符
    （見原審卷第106 、107 、109 頁），亦與證人即現場目擊
    者周勝德於原審法院審理中結證稱：「我當時開車經過，看
    到乙○○及被告在口角爭吵，我就停下來看，當時距離被告
    及乙○○約30公尺，後來被告有攔我的車子要離開，但又退
    回去爭吵，之後被告走到他的機車旁，因為被告擋住機車，
    我只有看到被告的背，我沒有看到被告在作什麼，後來我看
    到二人揮來揮去時，就看到1 把刀子，之後看到他們二人身
    上都有血，薛金粉就要我將乙○○送去醫院」等語互核一致
    （見原審卷第114 、115 、117 頁）。此外，復有沾染血跡
    之雨衣2 件及長褲1 件扣案可佐，復有診斷證明書2 紙（見
    警卷第7 頁、94年度偵字第24266 號卷第8 頁）、現場照片
    7 幀（見警卷第11- 14頁）及告訴人受傷情形照片2 幀（見
    94年度偵字第24266 號卷第10頁）附卷足資佐證，應堪信為
    真實。
  (四)又告訴人因遭被告持刀刺傷，造成左側頸部撕裂傷併肌肉及
    血管損傷，固有高雄市立小港醫院診斷證明書2 紙在卷可稽
     (見94年度偵字第24266 號第8 、9 頁），且證人即小港醫
    院醫師林靖國於偵查中雖亦結證稱：「乙○○之受傷部位係
    從左耳下至頸部約20公分，深約2 -3公分，傷口可見肌肉層
    ，小血管亦有斷裂，如果沒有馬上處理，可能會因失血性休
    克而死亡」等語（見94年度偵字第22495 號卷第52頁）；然
    參以證人乙○○於原審法院審理中證稱：「…我看被告拿刀
    子出來，我以為他要嚇唬我而已，我太太有在場勸架，我突
    然被刀子刺中，我就不省人事，…」、「我沒向被告搶刀子
    ，我以為他要嚇唬我。」、「我以為他在嚇唬我，所以我才
    沒有抵擋。」等語（見原審卷第102 、103 頁），另證人薛
    金粉於原審法院證稱：「…，我有看到被告拿出刀子，我就
    要去搶那把刀，後來我體力不支無法阻擋，刀子就刺向我身
    後。」、「我與被告面對面搶刀子，乙○○在我後面，…」
    等語（見原審卷第106 、107 頁），則依證人乙○○、薛金
    粉上開證述情節客觀判斷，倘被告係基於故意殺人之犯意持
    刀殺害告訴人，被告必然殺氣兇狠，且持刀猛力攻擊，以達
    告訴人死亡之目的，告訴人豈有誤認被告僅意在嚇唬，而全
    然無防備抵抗之行為，且任憑其妻薛金粉居間與被告拉扯，
    顯與一般常情不合。再被告苟有置告訴人於死之故意，或縱
    告訴人發生死亡結果，亦不違背其本意，則被告持刀刺殺告
    訴人，衡情當有意朝告訴人之身體要害持續攻擊，但被告與
    告訴人發生爭執時，乃肇因先前喝酒致步履不穩 (醉態）之
    情，均經證人薛金粉、王玉柱、周勝德、郭同志於原審院結
    證明確（見原審卷第108 、113 、116 、119 頁），則被告
    得否確實掌握其刺擊部位，尚非無疑，況證人薛金粉證稱「
    我居間與被告拉扯，後因體力不支，被告之刀子始向後刺去
    」等語，證人乙○○證稱「係突然被刀子刺中」等語，各如
    前所述，則被告持刀刺中告訴人頸部，屬酒醉之人持刀揮舞
    之結果，尚非被告近距離蓄意朝他人之頸部刺擊所致，尚難
    遽認被告有置告訴人於死地之決意。另被告僅刺告訴人1 刀
    ，業據證人薛金粉於偵查中結證在卷（見94年度偵字第2249
    5 號卷第28頁），復有告訴人受傷照片1 幀在卷可證（見94
    年度偵字第24266 號卷第10頁），衡情當時證人薛金粉因阻
    擋被告且與之奪刀早已體力不支，復他人均僅在旁圍觀而未
    加勸阻，則當時並無立即可阻止被告繼續攻擊告訴人之客觀
    情狀，倘若被告確有置告訴人於死地之犯意，當可於刺傷告
    訴人頸部後，趁告訴人無力防禦阻擋之際，繼續以所持尖刀
    猛力接續攻擊告訴人其他身體重要部位至死，然被告未如此
    為之，益徵被告辯稱並無殺人犯意，尚非全然不足採信。參
    以被告前曾受僱於告訴人，而於90年11月間某日，雙方曾因
    故發生糾紛，被告遂以破碎之酒瓶劃傷告訴人之臉部，致告
    訴人受有臉部多處割傷併大量出血之傷害，然告訴人並未加
    以追究，亦未提出告訴之事實，業據證人薛金粉於偵查中結
    證稱：「先前被告就曾將酒瓶打破刺傷我先生，我先生縫了
    32針，但我先生並未跟被告計較，也沒有對被告提出告訴」
    等語明確（見94年度偵字第22495 號卷第28頁），亦據證人
    乙○○及王玉柱結證在卷（見94年度偵字第22495 號卷第29
    、41頁），復有診斷證明書1 紙在卷可稽（見94年度偵字第
    22495 號卷第44頁），則被告雖曾以破酒瓶劃傷告訴人之臉
    部，致告訴人臉部受有前述嚴重傷害，然告訴人並未對被告
    提出告訴，且全然不予追究，衡諸常情，實難認被告對告訴
    人有何殺害並欲致告訴人於死之動機。
  (五)綜上所述，審酌被告並無殺害告訴人之動機、被告並非蓄意
    下手且無接續之攻擊行為等一切情狀，足徵被告無置告訴人
    於死地之決意。此外，復查無其他積極證據足資認定被告有
    殺人犯意，則被告殺人未遂犯行，尚屬不能證明。
  (六)被告明知長度約20公分之鋒利尖刀，客觀上足以對人之身體
    造成相當程度傷害，顯然具有高度危險性，竟於其與告訴人
    爭吵拉扯間，持上開尖刀揮舞，則被告主觀上具有傷害告訴
    人身體之故意甚明，告訴人確因被告之持刀刺傷而受有左側
    頸部撕裂傷併肌肉及血管損傷之傷害，已如前述，被告之故
    意傷害犯行，堪予認定。
五、按告訴乃論之罪，告訴人於第一審辯論終結前，得撤回其告
    訴；又告訴經撤回者，法院應諭知不受理之判決，刑事訴訟
    法第238 條第1 項，及第303 條第3 款分別定有明文。又刑
    事判決得就起訴之犯罪事實變更檢察官起訴所引應適用之法
    條者，以科刑或免刑判決為限，本件檢察官以殺人未遂起訴
    ，經原審審理結果，認為被告所犯實為傷害罪，未經合法告
    訴，則於判決理由欄敘明其理由逕依刑事訴訟法第303 條第
    3 款諭知不受理判決即可，原無適用同法第300 條之餘地（
    最高法院41年度台上字第567 號、71年度台上字第6600號判
    決意旨參照）。查本件被告經檢察官提起公訴，認被告係犯
    刑法第271 條第2 項、第1 項之殺人未遂罪嫌，惟法院認被
    告所為，係犯同法第277 條第1 項之普通傷害罪，業如上述
    ，是檢察官認被告所為係犯刑法第271 條第2 項、第1 項殺
    人未遂罪嫌，容有誤會，而該罪依同法第287 條前段規定，
    須告訴乃論，告訴人業於第一審言詞辯論終結前之95年3 月
    29日具狀撤回告訴，並當庭表示已與被告達成和解，不再告
    訴等語，有刑事撤回告訴狀及原審法院95年4 月25日審判筆
    錄各1 份在卷可按（見原審卷第135 、136 、173 頁）。
六、原審因而為不受理之判決，經核尚無不合，檢察官上訴意旨
    認被告有不確定之殺人故意，指摘原判決不當，並無積極證
    之，參酌最高法院91年度台上字第5846號判決意旨：「法院
    固得依職權調查證據，但並無蒐集證據之義務。蒐集證據乃
    檢察官之職責，事實審法院應以調查證據為其主要職責，其
    調查之範圍，亦以審判中所存在之一切證據為限，案內不存
    在之證據，即不得責令法院為發現真實，應依職權從各方面
    蒐集證據。」之意旨，本件上訴自無可取。應予駁回。本件
    係對於原審諭知不受理之判決上訴，第二審法院認其為無理
    由而駁回之，依法不經言詞辯論為之。
中    華    民    國    95    年    7     月    31    日
                  刑事第二庭    審判長法  官  林正雄
                                      法  官  黃壽燕
                                      法  官  陳啟造
以上正本證明與原本無異。
本判決被告不得上訴。
檢察官如不服本判決應於收受本判決後10日內向本院提出上訴書
狀，其未敘述上訴理由者，並得於提起上訴後10日內向本院補提
理由書狀（均須按他造當事人之人數附繕本）「切勿逕送上級法
院」。
中    華    民    國    95    年    8    月     1     日
                                      書記官  黃琳群


司法院資訊處製作；財團法人民間司法改革基金會備份。
